最高法院刑事判決　　　　　　一○○年度台上字第五五○九號
上　訴　人　謝添壽
　　　　　　謝添鴻
共　　　同
選任辯護人　江錫麒律師
　　　　　　洪貴律師
上列上訴人等因違反公職人員選舉罷免法案件，不服台灣高等法
院台中分院中華民國一００年七月十九日第二審更審判決（一０
０年度選上更(一)字第九一號，起訴案號：台灣苗栗地方法院檢察
署九十八年度選偵字第三七、三八、三九號），提起上訴，本院
判決如下：
    主  文
上訴駁回。
    理  由
按刑事訴訟法第三百七十七條規定，上訴於第三審法院，非以判
決違背法令為理由，不得為之。是提起第三審上訴，應以原判決
違背法令為理由，係屬法定要件。如果上訴理由書狀並未依據卷
內訴訟資料，具體指摘原判決不適用何種法則或如何適用不當，
或所指摘原判決違法情事，顯與法律規定得為第三審上訴理由之
違法情形，不相適合時，均應認其上訴為違背法律上之程式，予
以駁回。本件原判決綜合全部卷證資料，認定上訴人謝添壽、謝
添鴻有其事實欄所載犯行，已詳所憑之證據與認定之理由。就
謝添壽、謝添鴻否認犯罪，謝添壽辯稱：伊係因與林榮華有生意
往來，乃贈送林榮華東方美人茶，並非賄選，而伊並未贈送如原
判決附件二所示之東方美人茶予黃俊光，亦未對黃俊光為賄選云
云，謝添鴻辯稱：伊沒有送周榮特茶葉，也未在路上碰到周榮特
，更無請他投票支持謝添壽，絕無賄選之事云云，認均無足取，
於理由內予以指駁、說明甚詳。因而撤銷第一審之科刑判決，改
判仍論處謝添壽、謝添鴻犯公職人員選舉罷免法第九十九條第一
項之交付賄賂罪刑（謝添壽犯二罪，主刑部分定應執行刑為有期
徒刑三年四月；謝添鴻犯一罪，主刑部分處有期徒刑三年）。從
形式上觀察，並無足以影響判決結果之違法情形存在。謝添壽上
訴意旨略稱：(一)、依林榮華、黃俊光於偵查及第一審之證詞，可
見謝添壽贈送茶葉予林榮華時，林榮華尚不知謝添壽是否要參選
鄉長，謝添壽僅係到林榮華家中泡茶、聊天，臨走時才順便送茶
葉給林榮華；而黃俊光與謝添壽則係二十幾年的好朋友，謝添壽
並非為鄉長選舉才帶茶葉到黃俊光家裡，況當時謝添壽亦尚未登
記為鄉長候選人，當天謝添壽與黃俊光從頭到尾都沒有聊到選舉
的事，因彼此都有種橘子，所以只有在聊橘子管理的事情，其他
都沒有談到，臨走時謝添壽才順便送茶葉予黃俊光，黃俊光收受
茶葉時並沒想到與選舉有關等情。查謝添壽既到林榮華家裡泡茶
，茶葉泡完後，謝添壽提供茶葉繼續泡茶，順便送給林榮華，乃
禮尚往來互為分享，符合一般社會通念之人際正常社交禮節；另
黃俊光縱使收受茶葉，主觀上亦無收受賄賂而許於投票權之一定
行使，客觀上亦無賄選之對價關係。就林榮華、黃俊光上開有利
於謝添壽之證詞，原判決徒以渠等之證詞係迴護謝添壽之詞而不
予採信，且未說明何以林榮華先前於偵查中之陳述較為可採之理
由，復未傳訊林榮華、黃俊光究明謝添壽來訪時，主觀上有無賄
選之犯罪意圖，自有調查未盡併理由不備之違背法令。又林榮華
於偵查中證述：謝添壽雖未表明參選，但應該是因為鄉長選舉才
帶著茶葉至伊家，伊因謝添壽已送到家，不好意思拒絕等語，顯
係證人臆測之詞，依刑事訴訟法第一百六十條規定，應無證據能
力。原判決逕採為論罪之基礎，亦有違背證據法則。再者，黃俊
光於第一審時證稱：伊在偵查中沒有說犯投票罪、沒有認罪等語
，則其於偵查中之完整陳述究為何？是否基於圖邀輕典而為之輕
率意思表示？此屬法院對於公平正義之維護及對謝添壽之利益有
重大關係事項，原審未主動依職權調查，亦有審理未盡之違法。
(二)、原審未實際調查獅潭鄉新豐村與豐林村之實際距離、交通狀
況，且未調查審認所謂民國九十八年八月間某日、九月間某日究
竟是八月何日、九月何日，逕依民法期日、期間之規定推定相差
一個月，且二處亦有相當距離，而未明其所憑之依據，即率爾
認定謝添壽之犯行於時間、空間尚難認有密切關係，應予分論併
罰，顯有理由不備併調查未盡之違誤。又就本案而言，謝添壽係
鄉長參選人，縱如原判決所認定之犯罪事實，就卷證事實以觀，
亦難認謝添壽係為達當選之目的，而有數個犯意及數個行為，更
遑論本案僅侵害一國家法益，原判決論處數罪，亦有適用法則不
當之疏誤。謝添鴻上訴意旨略稱：(一)、周榮特於原審作證時表明
其於調查站、偵查中及第一審所證均不實在，其因良心不安，已
向檢察官自首等語，是周榮特所證其曾收受謝添鴻所贈送之茶葉
等語，是否屬實，即非無疑。原審猶未調查有無其他補強證據，
足以佐證周榮特先前證詞之真實性，仍以周榮特先前之證詞，遽
為謝添鴻論罪之唯一依據，已有違背證據法則。又原判決雖以證
人廖國盛及鍾阿德二人所證前後不一，而認定鍾阿德於原審法院
上訴審時證稱：伊贈送予周榮特之茶葉，係伊於九十八年四月底
或五月中旬在王諭章店內，由廖國盛購買後送給伊，伊再轉送周
榮特等語，不足採信。然廖國盛並無證述其僅與鍾阿德，而無他
人一同去茶行等情，詎原判決恣意解釋廖國盛之證詞，已有判決
不依卷證之疏誤；縱廖國盛與鍾阿德所證當時與廖國盛同往購買
茶葉之人數略有出入，原審如認為此部分攸關廖國盛之證詞是否
可採，則應繼續追問廖國盛、鍾阿德何以有此出入，有無證述不
完足或辭不達意之情形，豈能因兩人之證詞略有出入，即全盤否
認證詞之真實性；況廖國盛亦證述為出國而購買茶葉，順便致贈
鍾阿德及謝添壽等語，則原審亦可調閱廖國盛之出國紀錄，或再
詢問謝添壽或鍾阿德，原審未進一步查證，容有審理未盡之違背
法令。至原判決質疑廖國盛何以僅送茶葉給鍾阿德及謝添壽，而
未同時贈與同行之林姓村長夫婦，顯與國人生活禮儀常情不符等
情。惟廖國盛欲贈茶葉予何人，事關彼此私交，乃廖國盛個人之
考量，無關國人生活禮儀，原判決以此作為不採廖國盛證詞之理
由，亦有理由矛盾之違法。再者，王諭章於第一審時，就編號「
五八二二」該批茶葉是否係九十八年五月二十二日當天烘焙完成
，亦未明白確認，僅證稱：伊剛才就是抓那一段時間，伊那一批
一批的，有個時間紀錄等語；惟其配偶翁蕙君於原審時則明確證
稱：店內電腦登記之該批「五八二二」號東方美人茶，係於九十
八年四月底開始生產至同年五月二十二日為止，五月二十二日係
電腦建檔等語，足見廖國盛證述於九十八年四月底，購得該茶葉
應屬事實。乃原判決僅因翁蕙君所述生產數量及銷售價格，與王
諭章生前所述略有出入，即否定翁蕙君之證詞，實令人遺憾；況
原判決既認定苗栗地區出產之東方美人茶屬高價茶葉，則翁蕙君
所述，該批「五八二二」號茶葉，每斤新台幣（下同）二千八百
元，而另批「五五二二」號茶葉，每斤二千五百元，即屬相當，
反觀原判決採認王諭章生前所述每斤售價約在一千至二千元之間
，不惟價格間距過於籠統，且非高價茶葉應有之中低價格，故翁
蕙君所述應較為可信，原判決不採翁蕙君之證詞，亦有理由矛盾
之違失。(二)、依王諭章於第一審時證稱：該批編號「五八二二」
之三十幾斤茶，伊除送給謝添壽十斤外，其他的二十幾斤則賣給
其他客人，該二者都是同一批茶葉，伊沒有辦法區別，當初檢察
官問伊，伊雖說這種茶葉是伊送給謝添壽的，但其實也有賣給其
他客人，這點倒是沒有在當時的筆錄說明等語，足見自周榮特家
中搜出編號「五八二二」之東方美人茶一盒，縱係王諭章同一批
所生產，亦無法肯認該盒必然來自謝添壽。原判決認謝添鴻應非
自「益新茶行」購入該盒東方美人茶，而係由謝添壽住處、服務
處或倉庫取得，再持往轉送周榮特等情，顯係主觀臆測、擬制之
詞，而有判決理由不依證據之違法等語。惟查：(一)、證據之取捨
、證據證明力之判斷，以及事實有無之認定，屬事實審法院之職
權，苟其取捨判斷與認定，並不違背論理法則及經驗法則，即不
容任意指為違法，而執為適法之第三審上訴理由。又供述證據，
前後雖稍有差異或矛盾，事實審法院非不可本於經驗法則，斟酌
其他情形，作合理之比較，定其取捨，倘僅就其中之一部分認為
真實，予以採取，亦非法所不許。原判決依憑謝添壽坦承其自九
十八年六月間起，即對外表態參選第十六屆苗栗縣獅潭鄉鄉長，
其後便積極拜訪該鄉選民尋求支持，同時以致贈原子筆之方式加
深選民印象，另曾於同年八月、九月分別前往拜訪林榮華、黃俊
光，於拜訪林榮華時並贈與如原判決附件一所示之東方美人茶，
復於同年十月八日辦妥候選人登記後，分別交付競選文宣予林榮
華、黃俊光，拜託渠等投票支持等部分供詞；證人林榮華、黃俊
光、周榮特、王諭章於偵查及第一審之證詞，證人翁蕙君於原審
之證詞；以及卷附林榮華、黃俊光、周榮特等人之年籍資料，台
灣苗栗地方法院檢察署九十九年度偵字第五一八八號關於周榮特
自首涉犯偽證罪之不起訴處分書；暨扣案如原判決附件一、二所
示分別在林榮華、黃俊光住處查扣之茶葉與謝添壽之競選文宣，
如原判決附件三所示在周榮特住處查扣之茶葉等證據資料。資以
認定謝添壽、謝添鴻有其事實欄所載犯行等情，已明本於調查
所得心證，分別定其取捨而為事實判斷之理由。並就林榮華於偵
查及第一審時證稱：謝添壽送茶葉給伊時，並沒有表明鄉長選舉
之事，伊收到茶葉時，還不知道謝添壽要參選，謝添壽來伊家，
就泡茶喝，茶泡完了，謝添壽說他這裡也有茶，伊就拿來泡，順
便送給伊喝，當天祇是聊天而已，謝添壽來拜訪時送茶葉給人很
正常云云；黃俊光於偵查及第一審時證稱：當時謝添壽尚未登記
參選，他是順路經過找伊聊天，不是因為鄉長選舉才帶茶葉到伊
家，從頭到尾都沒有談到選舉的事，伊等都有在泡茶，在伊送他
上車時，他說「今天沒有帶禮物來，這包茶葉給你泡茶」，伊收
茶葉時，心裡沒有想到跟選舉有關等語；周榮特於原審法院上訴
審時改證稱：伊沒有收受謝添鴻交付之茶葉，查獲之茶葉是鍾阿
德所贈送云云；鍾阿德於原審法院上訴審時證稱：在周榮特處查
獲之茶葉係伊所贈送云云，分別係事後迴護謝添壽、謝添鴻之詞
，不足憑採。廖國盛於原審時證稱：伊曾購入東方美人茶贈與鍾
阿德云云；翁蕙君於原審時證稱：廖國盛曾向伊配偶王諭章購入
東方美人茶云云，亦不足據為有利於謝添鴻之認定。謝添壽交付
如原判決附件一、二所示之茶葉予林榮華、黃俊光，謝添鴻交付
原判決附件三所示之茶葉予周榮特，確分別有對林榮華、黃俊光
及周榮特行求賄賂、約其投票權為一定行使之故意，且與林榮華
、黃俊光及周榮特達成默示之意思合致，所交付之上開茶葉並與
投票權之一定行使具有對價關係等由。亦已依據卷證資料詳加說
明，所為論斷，核無違背客觀存在之經驗法則與論理法則，自屬
原審採證認事之適法職權行使。核無上訴意旨所指判決理由矛盾
或不備，或單憑周榮特之指述為論罪基礎之違法情形。又證人之
陳述內容，有依個人感官知覺親自體驗而為事實之陳述，亦有以
聽自他人陳述之詞而為證言。前者係以其親身之經歷為證據之方
法，自有證據能力；後者既未親自見聞或經歷其所陳述之事實，
純屬傳聞之詞，無從經由詰問或對質程序擔保其陳述內容之真實
性，故無證據能力，不得以之作為認定犯罪事實之依據。林榮華
於偵查中所為之陳述何以具有證據能力，業據原判決於理由欄闡
甚詳；而其於偵查中證述：謝添壽雖未表明參選，但應該是因
為鄉長選舉才帶著茶葉至伊家，伊因謝添壽已送到家，不好意思
拒絕等語，係其依據當時謝添壽已對外表態欲參選鄉長、當天與
謝添壽交談之內容及平常兩人之互動狀況（即不曾到林榮華住處
走動暨贈送禮物）等親身經歷之實際情形而為陳述，自有證據能
力，原判決以之為謝添壽論罪之基礎，亦無理由不備或違背證據
法則之情形。(二)、鑑於公職人員選舉，其前、後屆及不同公職之
間，均相區隔，選舉區亦已特定，以候選人實行賄選為例，通常
係以該次選舉當選為目的。苟行為人主觀上基於單一之犯意，以
數個舉動接續進行，而侵害同一法益，在時間、空間上有密切關
係，依一般社會健全觀念，難以強行分開，在刑法評價上，以視
為數個舉動之接續實行，合為包括之一行為予以評價，較為合理
，於此情形，即得依接續犯論以包括之一罪。否則，如係分別起
意，則仍依數罪併合處罰，方符立法本旨（本院九十九年度第五
次刑事庭會議決議參照）。原判決以謝添壽於九十八年八月間某
日、同年九月間某日，分別交付林榮華、黃俊光賄賂之犯行，其
時間隔約一個月，又林榮華住獅潭鄉新豐村，黃俊光住獅潭鄉豐
林村，二處亦有相當距離，是謝添壽之前揭犯行，在時間、空間
上難認有密切關係，依一般社會健全觀念，尚非無法分開區隔等
情。因認二部分犯行，犯意各別，應予分論併罰，業已依據證據
調查之結果，詳加論斷，不容任意指摘違法。況依林榮華於第一
審時證稱：謝添壽係於九十八年八月間贈送茶葉給伊等語，及黃
俊光於第一審時證稱：伊之前在警詢曾說謝添壽於九十八年九月
二十日送伊茶葉，應該就是那個時候沒錯等語，足見謝添壽交付
茶葉予林榮華、黃俊光確已相隔一段時日。至原判決理由欄上開
論，旨在說明謝添壽交付賄賂予林榮華、黃俊光，在時間、空
間上難認有密切關係，依一般社會健全觀念，可認係各自獨立之
犯罪，應予分論併罰等情。雖就謝添壽交付賄賂予林榮華、黃俊
光之時間，認定為相隔約一個月，而未盡妥適，惟於判決本旨不
生影響。上訴意旨未綜觀全判決意旨及卷證資料，任意擷取部分
文義指摘原審未調查獅潭鄉新豐村與豐林村之實際距離、交通狀
況，且未審認所謂九十八年八月間某日、九月間某日究竟係何日
，而有理由不備及調查未盡之違法云云，亦非合法上訴第三審之
理由。(三)、審判期日應調查之證據，係指與待證事實有重要關係
，在客觀上顯有調查必要性之證據而言，故其範圍並非漫無限制
，必其證據與判斷待證事實之有無，具有關聯性，得據以推翻原
判決所確認之事實，而為不同之認定，若僅係枝節性問題，或所
欲證明之事項已臻明瞭，而當事人聲請調查之證據，僅在延滯訴
訟，甚或就同一證據再度聲請調查，自均欠缺其調查之必要性。
謝添壽交付如原判決附件一、二所示之茶葉予林榮華、黃俊光，
係分別對有投票權之林榮華、黃俊光行求賄賂、約其投票權為一
定行使之故意，且與林榮華、黃俊光達成默示之意思合致，所交
付之上開茶葉並與投票權之一定行使具有對價關係等節，原判決
業於事實欄明確記載，並於理由欄詳為論斷。至於廖國盛是否因
為出國而購買茶葉，與謝添鴻有無贈送茶葉予周榮特，因而與周
榮特達成為投票權一定行使之合意，並無關連；而廖國盛、鍾阿
德亦已分別於原審及上訴審出庭作證，其二人就待證事項並已證
述明確，況謝添壽、謝添鴻及其辯護人於原審審理期日時亦均表
示：無證據請求調查等語，亦未再聲請傳喚林榮華、黃俊光及鍾
阿德出庭作證。原審以本件事證已臻明確，而未再傳訊林榮華、
黃俊光、鍾阿德及未函調廖國盛之出國紀錄，核無調查未盡之違
法。(四)、其他上訴意旨均係就屬原審依憑證據所為事實判斷及證
據取捨職權之合法行使及原判決已論列說明之事項，依憑己見，
任意指摘為違法，並重為事實之爭執，自非合法之上訴理由。衡
以前開說明，其等上訴為違背法律上之程式，應予駁回。
據上論結，應依刑事訴訟法第三百九十五條前段，判決如主文。
中    華    民    國  一○○  年    十    月    六    日
                      最高法院刑事第九庭
                          審判長法官  賴  忠  星  
                                法官  呂  丹  玉  
                                法官  吳      燦  
                                法官  蔡  名  曜  
                                法官  葉  麗  霞  
本件正本證明與原本無異
                                      書  記  官  
中    華    民    國  一○○  年    十    月   十二   日
                                                      Ｅ